【裁判字號】    94,重上,93
【裁判日期】    950111
【裁判案由】    清償債務
【裁判全文】
臺灣高等法院臺中分院民事判決          94年度重上字第93號
上  訴  人  財團法人私立親民技術學院（即財團法人私立親民
            工商專科學校）
法定代理人  甲○○
訴訟代理人  羅秉成律師
複  代理人  魏順華律師
            曾能煜律師
被  上訴人  乙○○（原名為陳雙來、陳冠樺）
訴訟代理人  張玉琳律師
            彭火炎律師
上列當事人間清償債務事件，上訴人對於中華民國94年 6月23日
臺灣苗栗地方法院93年度重訴字第83號第一審判決提起上訴，本
院於民國94年12月27日言詞辯論終結，判決如下：
    主  文
原判決廢棄。
被上訴人應給付上訴人新臺幣伍仟陸佰貳拾陸萬肆仟柒佰陸拾玖
元，及自民國九十三年十月十五日起至清償日止按年息百分之五
計算之利息。
第一、二審訴訟費用由被上訴人負擔。
本判決於上訴人以新臺幣壹仟捌佰柒拾伍萬伍仟元供擔保後，得
為假執行；但被上訴人如於執行標的物拍定、變賣前，以新臺幣
伍仟陸佰貳拾陸萬肆仟柒佰陸拾玖元為上訴人供擔保後，得免為
假執行。
    事  實
甲、上訴人方面：
一、聲明：求為判決：(一)請求廢棄原判決。(二)前開廢棄部分請求
    判令被上訴人應給付上訴人新台幣（下同）56,264,769元，
    及自起訴狀繕本送達翌日起至清償日止，按年息百分之五計
    算之利息。(三)請准供擔保宣告假執行。
二、陳述：除引用原判決書之記載外，補稱：
(一)、本件事實概略：
  (1)緣上訴人學校之本名為親民工商專科學校，嗣升格改制校名
    為財團法人私立親民技術學院，查親民第一屆董事會董事長
    郭榮趙之叔叔郭通熊，因與上訴人學校間之債權債務關係，
    而自上訴人學校取走創校基金計76,264,769元（下稱系爭創
    校基金），教育部發現上情後，因此糾正上訴人學校，被上
    訴人當時任親民第四屆董事會之董事長，即自行承諾願以分
    期清償方式補足創校基金，並函知教育部上情，按被上訴人
    承諾負責償付方式如下：第一期預計於89年元月底償付2,00
    0萬元，第二期預計於89年12月底償付3,000萬元，第三期預
    計於90年12月底償付26,264,769元。
  (2)教育部收受被上訴人所發原證一函文後，以原證二函文表示
    原則同意備查，上訴人收受上揭函文後，即於89年 1月16日
    召開第九次會議，會中決定促請第四屆董事會各董事盡力以
    個人捐贈或對外募集方式，盡早完成款項償付工作（參原審
    證三，下稱原證三會議記錄），然上訴人僅依承諾遲至於89
    年4月底償付第一期款項20,000,000元。嗣教育部於同年5月
    31日前往上訴人學校查訪發現上情後，再於同年 6月20日發
    函糾正上訴人學校（參原審證四，下稱原證四函文），親民
    第四屆董事會因此再於同年 6月25日召開第十次會議，會中
    決定將第一期款項 2,000萬元登錄至上訴人學校會計帳目，
    並促請各董事協力對外募集，倘發生募集不足或無法募集資
    金之情況，上訴人則應負責補足（參原審證五，下稱原證五
    會議記錄），但時至今日，親民第四屆董事會未補足分文金
    額，上訴人亦未依承諾償付不足金額即56,264,769元款項，
    則上訴人學校本得請求被上訴人支付系爭56,264,769元款項
    。
(二)、被上訴人已向上訴人學校表示願由個人補足流失之創校基金
    之意思：
  (1)被上訴人於88年12月23日在其所發原證一函文說明欄第一項
    明確載有「本校現任董事長承諾對主旨所示款項，願以分期
    償付方式補齊。」上揭函文所載「第四屆董事會董事長」即
    被上訴人本人，被上訴人已承諾分期償付流失之76,264,769
    元創校基金，非僅承諾籌措補齊流失之款項。
  (2)教育部收受原證一函文後，於89年 2月11日以原證二函文向
    兩造及親民董事會其餘董事表示准予備查，經上訴人學校承
    辦人、會計主任及校長簽核「依照辦理」，即知上訴人學校
    至遲於收受原證二函文時，已知悉被上訴人願負擔補足流失
    創校基金之表示。
  (3)嗣於89年 1月16日，上訴人於親民第四屆董事會所召開之第
    九次會議中，再次向與會人員（包含上訴人學校當時之校長
    陳錦章，下稱陳錦章）表示：「．．對短缺之款項已正式備
    文轉陳教育部，願以分期償付攤還方式由本屆董事會董事長
    負責籌措款項補齊．．」，並請求各董事以個人捐贈或協助
    對外募集款項之方式，縮短攤還期限（詳參原證三會議記錄
    第十項臨時動議第二小項之說明）。
  (4)被上訴人再於89年 6月25日第四屆董事會召開第十次會議時
    表示：「．．為求加速完成款項償付工作，惠請各位董事協
    助對外積極募款，不足部分由董事長負責補足，以利校務發
    展。」（詳參原證五會議記錄第九項臨時動議提案二、說明
    3）。
  (5)被上訴人於89年 6月25日前曾以個人名義將第一期清償款2,
    000萬元補入上訴人學校帳戶之事實，有下列事證可稽：
    上訴人學校前校長陳錦章（下稱陳錦章）於原審94年 3月
      24日審理時證稱略：「第一期償付款 2,000萬元係董事長
     《即上訴人》用他的名義把錢補進來．．等語」。
    被上訴人於89年1月29日以自己名義簽發支票號為JF13507
     （面額為三百萬元）、支票號碼為 F13505（面額為七百萬
      元）、支票號碼1JF13506（面額為五百萬元）及支票號碼
      為 JF13508（面額為二百萬元）之支票計四紙，並由第三
      人簽發支票號碼為 AB0000000（面額為三百萬元）之支票
      一紙，均交予上訴人學校，有上訴人學校之分錄轉帳傳票
      可考（參原審證八，下稱原證八轉帳傳票）。
    惟被上訴人所持交之上開支票，其中支票號碼為 JF13508
      之支票及第三人所簽發支票號碼為 AB0000000之支票（面
      額合計五百萬元），嗣後因故均作廢，而換開以被上訴人
      名義所簽發支票號碼為 JF13511號（面額為五百萬元）之
      支票，此亦有作廢暨換開之支票可考（參原審證九、下稱
      原證九支票三紙）。
    又前揭由被上訴人開立之支票，金額合計20,000,000元，
      其後分別在89年2月15日、89年3月30日及89年4月13日
      日如數兌付，亦有上訴人學校之存摺交易明細可查（參原
      審證十、下稱原證十交易明細）。
    綜上，系爭第一期清償款確實由被上訴人開立個人名義之
      支票全數兌付，殆無疑問，則上訴人學校主張該20,000,0
      00元係被上訴人以自己名義償付，堪可認定。
  (6)綜觀原證一～五、八～十一等證據顯示，被上訴人於89年 1
    月16日親民第四屆董事會第九次會議已明確向陳錦章表示願
    負責補足流失之創校基金之表示，及上訴人學校於89年2至4
    月間確實收到以被上訴人名義支付之20,000,000元款項，足
    徵被上訴人至遲於89年 1月16日向上訴人學校表示承諾補足
    流失創校基金，並經上訴人學校同意，應已成立契約，是縱
    原證一、二函文不足以單獨認定被上訴人有承諾分期償付流
    失創校基金之表示，仍無解於上訴人應負責補足剩餘56,264
    ,769元款項之義務。
  (7)請求權基礎：本件請求權基礎為：原證一、二函文：被上
    訴人向教育部為自行負責流失創校基金之表示，經教育部以
    原證二函文轉知上訴人學校，上訴人學校即為承諾之表示，
    兩造間應已成立契約。原證三會議記錄：被上訴人於89年
    1 月16日親民第四屆董事會第九次會議已明確向陳錦章為願
    自行負責補足流失之創校基金之意思表示，陳錦章亦表同意
    ，上訴人學校並於89年2至4月間收受被上訴人給付之20,000
    ,000元款項，足徵兩造間已成立契約。原證五會議紀錄：
    被上訴人於89年 6月25日，再度於親民第四屆董事會第十次
    會議中表明願負責補足流失之創校基金之表示。
(三)、證人吳明增所述，與事實不符，茲詳述如下：吳明增於原審
    94年6月9日審理時雖證稱：（法官問：董事長當時是否有以
    個人名義承諾補足錢？）沒有．．。（法官問：開會時董事
    長有無說到如無法補足錢如何處理？）他只有請大家募款，
    董事長沒有說過如果錢不夠他自己一個人要補足的話．．等
    語。似認補足創校基金為親民董事會之責，被上訴人未承諾
    自己補足創校基金．．等語。惟觀下列事證，可徵吳明增所
    述與事實不符：
  (1)龍清勇於原審94年 1月18日審理時證稱：（法官問：提示本
    院卷第18至22頁、24至32頁；你是否學校第四屆董事會第九
    次及第十次會議的記錄人）是，我都在現場。（法官問：第
    十次會議你也有參加，會議中有記錄不足部分由董事長補齊
    ，是何意思？）不足部分由董事長補齊，而且會議記錄有請
    董事長看過後才發給教育部。（法官問：「不足部分由董事
    長補齊」是何意思？）第九次會議記錄之後董事長可能有跟
    教育部去談．．．第一次二千萬是以何人名義出的我不清楚
    ，但接下來第十次會議記錄就是針對剩餘的部分，董事長請
    董事儘量協助去措籌，不足的部分再由董事長補齊。（原告
    訴代問：不足部分由董事長補齊，是否為被告以個人名義承
    諾補齊的意思？）字面上似乎是這樣的意思，我是依據會議
    的結做的紀錄。
  (2)張晴生於原審94年6月9日審理時證稱：（法官問：第十次會
    議記錄提及不足部分由董事長負責補足，是何意思？）就照
    會議字面的意思．．在第十次會議中董事長有無說到要以董
    事長個人名義補足，我已不記得，但都以會議記錄內容為主
    。
  (3)吳明增於原審94年6月9日審理時亦證稱：（法官問：會議記
    錄之前有無見過？）有見過。（原告複代問：倘當時會議記
    錄內容與開會內容不一致，當時是否有向董事會表示意見？
    ）我在開完會一段時間就會看過會議內容，會議記錄內容是
    否與開會內容相同，我不清楚．．。
  (4)89年 1月16日親民第四屆董事會原證三會議記錄記載：「．
    ．對短缺之款項已正式備文轉陳教育部，願以分期償付攤還
    方式由本屆董事會董事長負責籌措款項補齊。」（參原證三
    ）。
  (5)上訴人學校於89年2至4月間確實收到以被上訴人名義支付之
    20,000,000元款項（參原審證八～證十一）
  (6)89年 6月25日親民第四屆董事會會議記錄記載：「．．為求
    加速完成款項償付工作，惠請各位董事協助對外積極募款，
    不足部分由董事長負責補足，以利校務發展。」（參原證五
    ）。
  (7)基上，原證三會議記錄既已明確載明被上訴人願負責補齊流
    失之創校基金76,264,769元，被上訴人又於89年2至4月間以
    個人名義補齊20,000,000元款項，嗣被上訴人在於親民董事
    會第十次會議中再度明白揭示不足之56,264,769元款項，將
    由被上訴人負責補足（參原證五會議記錄），足徵補足創校
    基金確屬被上訴人個人責任。況龍清勇身為親民第四屆董事
    會第九、十次會議之現場記錄人，詳實記載現場聽聞之談話
    內容，原證三、五會議記錄內容亦經被上訴人及每位參與會
    議之董事、校長．．等人詳閱，而被上訴人、吳明增閱畢後
    亦無任何異議，且發予教育部備查，原證三、五會議記錄自
    無記載不實或錯誤之可能，則吳明增所為被上訴人未曾於會
    議陳述負責補足流失創校基金之證述，應不可信。
(四)、被上訴人因個人因素，方願自行補足流失之創校基金，因此
    ，原判決所認被上訴人願以個人名義補足系爭鉅額款項乙事
    ，與常理不符．．等語，尚嫌速斷：
  (1)首查，依台灣苗栗地方法院檢察署起訴書（原審證七、下稱
    原證七起訴書）認定之犯罪事實，足證本件係被上訴人同意
    退還郭榮趙創校基金，被上訴人方願獨自補足流失之創校基
    金：
    按台灣苗栗地方法院檢察署檢察官認被上訴人涉嫌偽造文
      書等案件，乃以90年度偵字第1559號、91年度偵字第3622
      號起訴書將被上訴人提起公訴，刻正由台灣苗栗地方法院
      刑事庭審理中。而觀以檢察官上開起訴書所認定之犯罪事
      實，所謂被上訴人就系爭校基金之取走流失應為知情且表
      同意一節，要非全然無據。
    又依原證七起訴書犯罪事實欄壹部分甲及乙之記載，可知
      上訴人學校之前身雖由訴外人周本錡及被上訴人發起創校
      ，惟於創校初期囿於資金不足，有關各項建築、設備、水
      電及人事管銷等開支，多係透由郭榮趙（擔任第一屆董事
      會董事長）向郭通熊、郭榮樹、魏木金等借款支應，期間
      郭榮趙、郭榮樹、魏木金並允諾將借款各一千萬元轉為捐
      資並書寫承諾書，捐資條件均係附帶擔任學校董事，但被
      上訴人因亟欲爭取擔任上訴人學校董事長，於78年10月25
      日辦理第二屆董事會改選前，明知前述郭榮趙、郭榮樹、
      魏木金等捐資款項已完成捐贈程序，依規定不得予以退還
      ，詎被上訴人及創辦人周本錡（下稱周本錡）為排除郭榮
      趙、郭榮樹、魏木金等董事資格，於77年 4月29日及78年
      3月4日，合意退還郭榮趙借款及捐助款項合計共88,220,0
      00元（後經協商，由被上訴人支墊其中37,000,000百萬元
      ，餘款51,220,000元則加計利息後再核算則為系爭之76,2
      64,769元），此有原證七起訴書節本為憑。
    準上可知，系爭郭榮趙等捐資款項（已成為創校基金）既
      係被上訴人與周本錡合意且核算後退還，則上訴人學校陳
      稱系爭款項乃經被上訴人同意而取走流失，並無不合。
(五)、再查，稽以下列事證，被上訴人承諾由其本人償付流失創校
    基金，自屬有跡可循：
  (1)承前所述，被上訴人明知系爭款項依規定不得予以退還，卻
    為排除郭榮趙等人之董事資格，以圖爭取擔任董事長，而同
    意郭榮趙自上訴人學校拿走系爭創校基金，此顯係基於被上
    訴人個人之原因關係而然，則被上訴人因而承諾償付該流失
    之創校基金，乃事理之常。
  (2)教育部於80年間，審核安侯協和會計師事務所製作之上訴人
    學校79年度會計師查核報告書，認上訴人學校自77年創校以
    來，業將創校基金動支殆盡而指摘，且要求限期改善。被上
    訴人即於81年3月4日書立捐資一億元之承諾書（載明供作該
    校創基金之用），上情亦有前揭檢察官起訴書可佐（起訴書
    第17頁參照）。由上已徵，被上訴人早於81年間即出具承諾
    書補足流失之創校基金一億餘元，其中自包含在77年及78年
    間同意由郭榮趙取走之創校基金七千餘萬元在內。是以被上
    訴人在88年間承諾其自己願意以分期清償方式補足系爭款項
    ，乃延續其先前所為之承諾而已，即本件係被上訴人承諾負
    責補齊款項，應明。
  (3)被上訴人雖抗辯「78年間同意退還郭榮趙創校基金之人為親
    民技術學院創辦人兼董事周本錡，與伊無涉，伊自無以個人
    名義補足流失創校基金之必要．．．」等語，並提出被證四
    交接備忘錄及被證五協議書為證，惟查：
    觀被證四交接備忘錄及被證五協議書內容可知，78年間同
      意退還郭榮趙創校基金 8,822萬元之人亦為被上訴人，且
      被上訴人擅自同意退還郭榮趙前揭創校基金時，未得親民
      董事會之議決，被上訴人應自負其責：
      I首按，經完成捐助程序之創校基金即屬親民技術學院所
        ，董事會僅得於特定條件下進行投資增值，不得寄託、
        借貸於董事、自然人或非金融事業機構，更不得退還予
        捐助人：親民技術學院捐助章程第七條規定：「本財團
        法人設立後，其他團體機關或私人捐贈之財產，均為本
        財團法人所有，其管理使用悉依私立學校法及其施行細
        則有關之規定。」（參上證一）。私立學校法第11條規
        定：「籌設學校計畫，應載明左列事項：．．五基金來
        源、捐資人姓名、所捐財產數額及相關證明文件。．．
        」。同法第60條規定：「私立學校校產及基金之管理使
        用，受主管教育行政機關之監督。」。各級各類私立學
        校設立標準第七條第四項規定：「私立專科學校之設立
        標準如下：「四、設校經費及基金：(一)應有充足之設校
        經費（包括購地、租地、建築、設備等經費）及維持學
        校基本運作所需之每年經常費，且應具募款能力。(二)應
        籌足設校基金新台幣一億元，存入銀行專戶。」。私立
        學校法施行細則第43條規定：「本法第11條第1項第5款
        之設校基金，應於財團法人設立登記時，專戶存儲，未
        經主管教育行政機關核備，不得動用。基金及經費不得
        寄託或借貸與董事及其他個人或非金融事業機構。私立
        學校每學年度結餘之款項，於決算經主管教育行政機關
        備查後一個月內，應撥充學校基金專戶。」。私立學校
        投資基金管理辦法第 3條規定：「私立學校得依本法第
        60條第 4項之規定，經董事會同意在基金總額二分之一
        額度內，作為投資基金，購買國內依法核准公開發行上
        市、上櫃公司之股票、公司債、國內證券投資信託公司
        發行之受益憑證或運用於其他經主管教育行政機關核准
        之投資項目。」。據上章程及法文規定可知，經完成捐
        助程序之財產，即屬親民技術學院所有，而親民技術學
        院設置創校基金之目的係在保障學校資金充裕，以維校
        務之正常，故應以專戶儲存，不得借貸、寄託於董事、
        自然人或非金融機構，且在未經主管教育行政機關核備
        前，亦不得任意進行投資。職以，前開章程及法文規定
        雖未直接規定創校基金不得返還捐贈人，惟依舉輕明重
        之法理，親民技術學院更不得將創校基金退還捐助人。
      II次按，被上訴人雖於78年12月間正式接任親民董事長，
        惟其為準備接任董事長，早於78年間開始於檯面下運作
        ，嗣於78年3月4日以周本錡名義與郭榮趙等人簽立協議
        書，同意退還郭榮趙等人之出資，因此，在78年3月4日
        ，實際允諾退還郭榮趙創校基金之人，確為上訴人個人
        之作為，茲詳述如下：首觀被證四交接備忘錄內容可知
        ，被上訴人於接任董事長後，在未得親民董事會同意之
        下，擅於80年 2月24日前往周本錡位於新竹之住所與郭
        榮趙、周本錡二人達成下列協議：Ａ、被上訴人同意郭
        榮趙取回算至78年 6月30日為止之建校經費，本利共計
        8,822萬元整。Ｂ、截至80年2月24日簽立交接備忘錄為
        止，尚積欠5,122萬元未還（即已清償3,000萬元），被
        上訴人同意對未還之款項依約定利率計息與郭榮趙，且
        承認全部本利之責任。次按，私立學校法暨施行細則、
        各級各類私立學校設立標準．．等法律均規定創校基金
        應存設於金融機構之專戶內，故完成捐助手續之財產無
        法經由董事會決議之方式退還捐助人，被上訴人對此知
        之甚稔，因此跳過親民董事會，於78年 3月 4日及80年
         2月24日，直接與郭榮趙達成退還創校基金協議。再者
        ，據上交接備忘錄內容可以得知，實際簽立被證五協議
        書內容者應為被上訴人，而非周本錡，否則，被上訴人
        明知創校基金依法不得退還予捐助人，何需於80年 2月
        24日書立被證四交接備忘錄，同意承擔退還創校基金責
        任？且於81年 3月 4日書立捐資一億元之承諾書（載明
        供作親民技術學院創校基金之用），及數度於董事會中
        承諾自行補足流失金額，嗣又於89年間以自己名義償付
        2,000 萬元款項，而自願背負周本錡之違法責任？再退
        一步言，縱認被證五協議書係周本錡與郭榮趙所達成之
        協議，與被上訴人無關（此為假設語氣！），惟被上訴
        人亦於80年 2月24日與郭榮趙簽立被證四交接備忘錄時
        ，承諾退還郭榮趙尚未取回之 5,122萬元，並於事後如
        數退還郭榮趙，則被上訴人對此違法承諾退回創校基金
        5,122萬元及利息之行逕，亦當自負其責。
(六)、末查，親民技術學院所流失之創校金基為76,264,769元，經
    被上訴人於89年4月間償付2,000萬後，尚有56,264,769元尚
    未補足（即上訴人起訴請求之金額），併此敘明。
(七)、被上訴人辯稱被證四交接備忘錄第一項所指係郭榮趙用於建
    築校舍之經費，非指流失之創校基，及被證四交接備忘錄第
    二項僅記載剩餘之51,220,000元款項係由親民技術學院第二
    屆董事會負責償，還與其無涉等語，與事實不符，茲詳述如
    下：
  1.首按，被上訴人同意郭榮趙取回之八千餘萬元款項均係動支
    親民技術學院積存之創校基金，此由臺灣苗栗地方法院檢察
    署（下稱苗栗地檢署）檢察官在起訴書記載之犯罪事實即明
    （見原證七），是以，無論新榮趙捐贈與上訴人之款項係做
    為積存之創校基金，或做為建築校舍之經費，均非本案重點
    ，亦即，只要被上訴人係動支創校基金用以退還郭榮趙八千
    餘萬元款項，被上訴人即有負責補足流失創校基金之義務。
  2.次按，被上訴人係跳過親民第二屆董事會，而於80年 2月24
    日在新竹周本錡寓所，擅與郭榮趙、周本錡達成被證四交接
    備忘錄之協議，該協議內容未對親民第二屆董事會發生效力
    ，茲詳述如下：
    (1)依據上訴人學校所訂之捐助草程、私立學校法暨施行細則
      ．．等規定可知，上訴人學校不得任意將創校基金支給郭
      榮趙或任何第三人，被上訴人明知該案無法於董事會中通
      過，因此跳過董事會決議，自行與郭榮趙達成被證五之協
      議，此觀親民第一、二屆董事會未曾就退還郭榮趙款項一
      事做成相關決議即明上情。
    (2)被上訴人係以自己名義與郭榮趙簽立被證四交接備忘錄，
      並非代理親民第二屆董事會簽立：按民法第 103條規定：
      「代理人於代理權限內，以本人名義所為之意思表示，直
      接對本人發生效力。」，是被上訴人除需得親民第二屆董
      事會之授權外，亦應以親民董事會之名義簽立被證四交接
      備忘錄，該備忘錄內容方對親民第二屆董事會發生效力。
      惟觀上開備忘錄末頁簽名欄僅有：「第二屆董事長陳雙來
      （按指被上訴人）」，及僅蓋有陳雙來之私章，並非記載
      ：「親民第二屆董事會、代理人陳雙來董事長」，亦未蓋
      有親民第二屆董事會之大、小章，即被上訴人並非以第二
      屆董事會名義簽立上開交接備忘錄，而係以自己名義立，
      則該備忘錄內容縱載有：「．．．本會第二屆董事會承認
      全部本利責任。」等文字，惟依民法第 103條規定，仍不
      對親民第二屆董事會發生效力。退步言之，設若被上訴人
      係以親民第二屆董事會名義簽立上開交接備忘錄為真（此
      為假設語氣！），惟被上訴人既無任何權利代理親民第二
      屆董事會為負擔前開支給八千餘萬元之義務，被上訴人亦
      應自負無權代理人之責任。另，被上訴人未得親民第二屆
      董事會之授權（此觀親民第二屆董事會未就前開事項做成
      決議，亦未授權被上訴人簽立被證四交接備忘錄，及被上
      訴人未提供任何董事會之授權書等事證足徵），依民法第
      103 條規定，被上訴人所簽立之上開備忘錄自不對親民第
      二屆董事會發生效力。
    (3)退一步言，設若被上訴人係以親民第二屆董事會名義簽立
      上開備忘錄，且經親民第二屆董事會之授權（此為假設語
      氣！），惟因該授權內容已明顯違反法律及章程之「強制
      規定」，是上開備忘錄內容亦不對親民第二屆董事會發生
      效力。
    (4)末以，被上訴人明知動支創校基金會用以返還郭榮趙八千
      餘萬元款項乙事已經違反法令及章程，又未得到董事會事
      前授權及事後承認，故願於81年3月4日書立捐資一億元承
      諾書（載明做為上訴人學校創校基金會之用），並於教育
      部88年間糾正後，數度於董事會中承諾自行補足流失之創
      校基金（見原證三、五董事會會議記錄），嗣又於89年間
      以自己名義償付 2,000萬元款項，而親民第二、三、四屆
      董事會成員亦知悉前開補回創校基金會之義務人為被上訴
      人個人，故在教育部數度來函糾正，及被上訴人數度請求
      幫忙籌措款項時，方無動於衷，未有任何董事願為被上訴
      人共同承擔違法責任。
三、證據：除引用原審立證方法外，補提：財團法人私立親民工
    商專科學校捐助章程、財團法人私立親民技術學院捐助章程
    及修正條文對照表各一份（以上均為影本，見本院卷第98－
    100頁）為證。
乙、被上訴人方面：
一、聲明：(一)駁回上訴。(二)如受不利益判決，請准供擔保宣告免
    為假執行。
二、陳述：除引用原判決書之記載外，補稱：
(一)、上訴人認被上訴人已向上訴人學校表示願由上訴人個人補足
    系爭款項之意思並主張下開理由：1.上訴理由主張「被上訴
    人於88年12月23日在親民工商88親董字第34號函文（原證一
    ）說明欄內載『本校現任董事長承諾對主旨所示款項，願以
    分期償付方式補齊』, 被上訴人為當時董事長自已承諾分期
    償付流失之76,264,796元，非僅承諾籌措補齊」之部分：(1)
    按查上揭親民工商 88親董字第034號函，固於說明項下為「
    一、為求校務正常發展，本校現任董事長承諾對主旨所述款
    項，願以分期償付方式補齊。二、償付方式：(一)第１期預計
    於民國89年 1月底償付2000萬元。(二)第 2期預計於民國89年
    12月底償付3000萬元。(三)第 3期預計於民國90年12月底償付
    00000000元。(四)以上 3期償付金額共計76,264,769元。」之
    記載，惟依上開文字記載，足明當時董事長即被上訴人於該
    函內，僅係承諾「對主旨欄所述款項願以分期償付方式補齊
    」，亦即因為董事會無法一次補齊該款而願以分期方式償付
    ，尚非承諾由被上訴人個人補齊，文義殊明。此由原證二教
    育部即第00000000號覆函主旨所為「有關親民工商專科學校
    流失金額新台幣00000000元整，貴會同意以分期償付方式補
    齊乙案，依說明妥處後，同意備查」記載，亦明上開第 034
    號董事會函係董事會對於款項償付係為分期償付之承諾，並
    非被告承諾由被告個人分期償付，上訴理由主張不無誤會。
    (2)次，上開主張亦經原判決論敘如下「原告學校董事會88年
    12月23日88親董字第 034號函固記載：『主旨：本會第一任
    董事長郭榮趙先生，因與親民工商專科校之債權債務事由，
    虧欠76,264,769元案，本會辦理方式如說明。敬請鑒核。說
    明：「一、為求校務正常發展，本校現任董事長承諾對主旨
    所述款項，願以分期償付方式補齊。二、償付方式：(一)第一
    期預計於民國89年元月底償付2000萬元。(二)第二期預計於民
    國89年12月底償付3000萬元。(三)第三期預計於民國90年12月
    底償付00000000元』等語，然該函文係寄予教育部，因此尚
    不得執該函認兩造間成立由被告補足系爭款項之契約」（見
    原判決12頁4-14行），同見上訴理由確無可採。2.上訴理由
    主張「教育部於89年 2月11日以原證二函文表示准予備查，
    經上訴人學校承辦人、會計主任及校長簽核『依照辦理』，
    即知上訴人學校已知悉被上訴人願負擔補足流失款項之表示
    」之部分：(1)惟查上開上訴人學校親董字第34號函文不足據
    認係被上訴人承諾由其個人補足流失基金已承前敘。且查上
    訴人學校承辦人、會計主任及校長於該函文上所為「依照辦
    理」之簽核，固可據認上訴人學校「已知悉」教育部上揭89
    007824號函文內容，但「知悉」亦非等同「承諾」，自亦不
    足據認係屬承諾之意思表示。(2)且查，上開理由並業經原判
    決審酌認定「嗣教育部以89年2月11日台89技二字第8900782
    4 號函覆原告學校董事會、董事長及董事，函文表示：『主
    旨：有關親民工商專科學校流失金額新台幣76,264,769元整
    ，貴會同意以分期償付方式補齊乙案，依說明妥處後，同意
    備查。說明：一、復88年12月23日八八親董字第34號函。二
    、因貴會本屆董事任期至90年 1月13日屆滿，該款項原則應
    於任期屆滿前補齊，並應提經董事會議決議通過；惟若貴會
    籌措金額時程確實有困難，必須於89年元月底償付2000萬元
    、89年12月底償付3000萬元、90年12月底償付26,264,769元
    ，則需於前述董事會議中指明償付時程延續至下屆董事會，
    並於未來董事改（補）選會議中明示本案』等語，顯見教育
    部認為上開董事會88親董字第 034號函係原告學校董事會對
    於款項償付為分期償付之承諾，而非被告承諾由被告個人分
    期償付，否則如係被告個人承諾付款時，教育部根本毋庸於
    該函說明欄內明示若董事會籌措金額時程確有困難而須分三
    期償付時，須於前述董事會會議中指明償付時程延續至下屆
    董事會，並於未來董事改（補）選會議中明示本案」綦詳（
    見原判決4頁15行至5頁 1行），亦明上揭上訴理由，非可採
    認。3.上訴理由主張「89年1月16日上訴人學校第4屆董事會
    第 9次會議，被上訴人再次表示『願以分期償付方式由董事
    長負責籌措款項補齊』，並請求各董事以個人捐贈或協助對
    外募集款項之方式縮短攤還期限」之部分：(1)惟查依被上訴
    人所為「願以分期償付方式由董事長負責籌措款項補齊」表
    示之文字本身（義）記載，已明被上訴人係由「董事長負責
    籌措款項」補齊而已，並非由董事長個人補齊款項，文義甚
    明，否則焉有由董事長「負責籌措」款項之表示？(2)詳言之
    ，依上揭親民工商第4屆第9次董事會議記錄所載臨時動議「
    本會第一任董事長郭榮趙先生取回捐資款項及利息，與學校
    所產生債權債務關係，惠請各位董事協助籌措相關經費。」
    內容暨說明：「１、．．．．為求本校校務正常發展及提升
    本校行政革新的步伐，對短缺之款項已正式備文轉陳教育部
    ，願以分期償付攤還方式由本屆董事會董事長負責籌措款項
    補齊」、「２、為求加速完成款項償付工作，惠請各位董事
    盡力以個人捐贈或協助對外募集款項，將有助於縮短」所示
    ，非但亦明上開備文轉呈教育部願以分期方式償付攤還之款
    項係僅由「本屆董事會董事長負責籌措補齊」而並非由被上
    訴人個人出資補齊之事實，否則上訴人自無提案「請求其餘
    董事協助籌措或以個人捐贈或協助對外募集款項」之提案。
    (3)再查，上訴人上開主張，亦經原判決論敘「又依原告學校
    89年 1月16日第4屆第9次董事會議記錄所載臨時動議內容係
    『本會第一任董事長郭榮趙先生取回捐資款項及利息，與學
    校所產生債權債務關係，惠請各位董事協助籌措相關經費』
    ，說明欄記載：『1.本會第一任董事長郭榮趙先生，因與學
    校債權債務關係取回捐資款項及利息76,264,769元整，近年
    受教育部糾正並要求賠償。為求本校校務正常發展及提升本
    校行政革新的步伐，對短缺之款項已正式備文轉陳教育部，
    願以分期償付攤還方式由本屆董事會董事長負責籌措款項補
    齊。2.為求加速完成款項償付工作，惠請各位董事盡力以個
    人捐贈或協助對外募集款項，將有助於縮短本案攤還期限』
    ，是前開說明僅係將上開董事會88親董字第034號函文要旨
    予以記明，該次董事會會議臨時動議之目的顯係為請各董事
    協助籌措補齊款項，尚不足以認定被告有以個人出資補齊之
    意思表示。被告辯稱倘被告確有承諾個人補齊本件款項，亦
    無提案請求其餘董事協助籌措或以個人捐贈或協助對外募集
    款項之必要，尚非無據」（見原判決13頁2-18行），認非可
    採。3.上訴理由主張「被上訴人再於89年6月25日第4屆董事
    會第10次會議時表示『．．．．為求加速完成款項償付工作
    ，惠請各位董事協助對外積極募款，不足部分由董事長負責
    補足，以利校務發展』」之部分：(1)查被上訴人在上開提案
    之說明 3中固曾有「惠請各位董事協助對外積極募款，不足
    部分由董事長負責補足」之說明，惟查該項臨時動議即提案
    二之提案目的在於「本會第4屆董事會第9次會議提列有關本
    校流失之金額76,264,769元乙案。惠請各位董事協助籌措相
    關經費事宜。」，此見該提案二之案由項下記載甚明，已足
    明該提案之目的在於請求各董事協助籌措經費。再依該提案
    說明1所載「對短缺之款項已於88年12月23日88親董字第034
    號函文轉陳教育部，願以分期償付方式由本屆董事會董事長
    負責籌措款項補齊」之說明及記載，更明董事會董事長即被
    上訴人僅負「負責籌措款項補齊」之負責籌措款項之責任而
    已，並非由被上訴人個人負責出資補齊，否則將無上開由董
    事長「負責籌措」款項補齊之文字記載，上訴人依據上開說
    明2項下片斷記載，並未顧及說明1內容、亦未酌及該提案案
    由目的，遽認被上訴人個人應負責補足本件流失基金，自尚
    非可採。(2)上開上訴理由，同經原判決論列「另依原告學校
    董事會於89年6月25日第4屆第10次董事會議紀錄臨時動議，
    為『本會第4屆董事會第9次會議提列有關本校流失之金額76
    ,264,769元乙案。惠請各位董事協助籌措相關經費事宜』之
    提案，並說明『對短缺之款項已於88年12月23日88親董字第
    034 號函文轉陳教育部，願以分期償付方式由本屆董事會董
    事長負責籌措款項補齊』等內容，可見該提案之主要目的仍
    係請求各出席董事協助對外募款。該次會議記錄說明 3項內
    固有『因償付時程延續至下屆董事會，為求加速完成款項償
    付工作，惠請各位董事協助對外積極募款，不足部分由董事
    長負責補足，以利校務發展』之記載。惟依證人即原告學校
    第 4屆董事會董事吳明增到庭具結證稱．．．．證人即該次
    董事會議記錄人龍清勇則到庭證述．．．．證人張晴生亦到
    院證稱．．．．綜觀曾親身參與原告學校第4屆董事會第9、
    10次會議之3位證人所為證述可知，3位證人均僅有董事長即
    被告要求各董事盡量募款之印象，證人龍清勇、張晴生固均
    不復清楚記憶，惟主觀上均認為應由董事會負責補足款項，
    證人吳明增更明確證述當時有提到不足部分是由下一屆董事
    會繼續募款，被告並未提到不足部分由其個人補足等語。此
    自原告學校第 4屆董事會嗣召開第12次會議中提出之臨時動
    議案由三即記載：『本會以分期方式償還第一任董事長郭榮
    趙先生，因故導致本校流失 7,600餘萬元案，建請現任張晴
    生校長向教育部積極爭取將科目由創校基金改列一般流動資
    金管理以利校務發展惠允公決。說明：一、本會第一屆董事
    長郭榮趙先生因債權債務關係，致本校流失金額7600餘萬元
    案，教育部同意本會以分三期方式償還在案。二、惟前任校
    長陳錦章博士任內將本會補齊之2000萬元報請教育部列為本
    校創校基金項目。獲教育部准予核備在案且不得自行動支。
    』等語，明確表示該流失款項係由董事會以分期方式償還，
    且經教育部同意董事會以分3期方式償還在案，第1期款20,0
    00,000元則係由原告學校董事會負責補齊。佐以被告補齊第
    １期款20,000,000元後，原告學校以89年 5月30日89親會字
    第 193號函通知教育部，該函主旨乃係記載：『本校董事會
    補齊流失金額00000000元之第一期款20,000,000元，請准動
    支。』，益明原告學校第 4屆董事會第10次會議記錄記載『
    不足部分由董事長負責補足』等語，真意應非董事長即被告
    個人承諾出資補足系爭不足款項之意」（見原判決13頁19至
    15頁21行），同見上訴理由亦非可採。
(二)、上訴理由主張證人吳明增證述與事實不符，並略以依龍清勇
    於原審94年 1月18日之證述暨張晴生於原審94年6月9日證述
    暨吳明增之證述與會議記錄所載不符之部分：業經原判決詳
    載證人吳明增已到庭證稱略以：伊有參加第四屆董事會第 9
    、10次會議，二次都有討論到捐資款的事，當時董事長請大
    家募款，董事長並沒有以個人名義承諾補足錢，當時是由董
    事長為召集人，董事長請大家盡量努力來補足這筆錢，開會
    時董事長只有請大家募款，董事長沒有說過如果錢不夠他自
    己一人要補足的話，當時是有提到不足部分由下一屆董事會
    繼續募款，至於紀錄為何記載不足部分由董事長負責補足伊
    不清楚，當時董事長是說不足部分有他繼續召集董事會繼續
    募款，但是後來董事會就被解散了，因為當時董事會即將改
    選，因此董事長表示不足部分下屆董事會會繼續補足（見原
    判決13頁末3行至14頁8行）；原判決並依上訴人學校第四屆
    董事會第12次會議中之臨時動議案由三記載內容，已明確表
    示流失款項係由董事會以分期方式償還且經教育部同意，足
    明本件流失款項並非董事長即被上訴人個人承諾出資補足，
    更承前敘，足明證人吳明增證述與事實並無不符，上訴理由
    主張自無可採。
(三)、上訴人認被上訴人因個人因素方願自行補足創校基金，原判
    決認被上訴人願以個人名義補足鉅額款項與常理不符尚嫌速
    斷，上訴理由主張略以：「依台灣苗栗地方法院檢察署90年
    度偵字第1559等號起訴書（原證七）犯罪事實記載，被上訴
    人就創校基金之取走流失應為知情且表同意；依同上犯罪事
    實欄記載可知，被上訴人因欲爭取董事長職位、又被上訴人
    及周本錡為排除郭榮趙三人董事資格，於77年 4月19日及78
    年3月4日合意退還郭榮趙借款及捐款共計8822萬元，上訴人
    陳稱系爭創校基金款項乃經被上訴人同意而取走流失並無不
    合」，又略以「被上訴人承諾由其個人償付流失創校基金，
    乃基於被上訴人個人之原因關係，被上訴人即於80年3月4日
    書立捐資一億元之承諾書載明供作創校基金，亦見上揭起訴
    書第17頁記載，由上已徵，被上訴人早於81年間即出具承諾
    書補足流失之創校基金一億餘元，以被上訴人在本件承諾其
    自己願意以分期清償方式補足款項，乃延續其先前所為承諾
    而已，本件被上訴人承諾負責補齊款項，應明」之部分：
  1.惟查上開刑事起訴案件尚繫屬苗栗地方法院審理中，所認犯
    罪事實是否屬實足供參考原未確定；且查起訴書內亦無認定
    被上訴人就本件流失創校基金有所不法或須賠付該等創校基
    金之事實；再查依起訴書記載被上訴人尚且係在79年9月2日
    起始擔任上訴人學校董事會董事長（依被上訴人在原審呈卷
    所附被證四交接備忘錄記載，被上訴人更係在80年 2月24日
    始經交接接管董事長職務），在被上訴人所指77年 4月19日
    及78年3月4日，上訴人尚未任職董事長，更無同意退還郭榮
    趙借款及捐款共計8822萬元之權責；又查依據被上訴人在原
    審呈卷卷附被證五即78年3月4日董事會協議事項草案記載，
    係由上訴人學校創辦人周本錡代表其他董事允諾償還郭榮趙
    等3人款項（並非被上訴人允諾）、且依其上內容三、8點記
    載「如郭榮趙、魏木金、郭通熊（郭榮樹）如認董事會運作
    已正常化而願仍留任董事會董事職務，周本錡等人無異議歡
    迎」，又依末頁另加6 點記載「郭榮趙並同意繼續擔任原告
    學校董事長領導學校」，依上均足明上訴理由所稱被上訴人
    為爭取董事長職位暨上訴人與周本錡為排除郭榮趙等 3人董
    事職位而由周本錡同意返還創校基金之主張，確與事實不符
    。
  2.次查，被上訴人並未因為爭取董事長職位並排除郭榮趙等人
    董事職位，既承上敘，又依私立學校法第22條規定，經費之
    籌措本為董事會之職權（務），原判決認定本件教育部係要
    求原告學校補足流失款項，而私立學校經費之籌措為董事會
    之職權，董事長個人並無補足之義務，被上訴人無須承諾以
    個人名義補足系爭巨額款項，顯有違常情，自非無據，上訴
    理由認原判決認定與常理不符尚嫌速斷，自非可採。
(四)、上訴人不爭執被上訴人於原審呈卷之被證四、即「財團法人
    私立親民工業專科學校董事會第一、二屆董事長交接備忘錄
    」（下簡稱交接備忘錄）、被證五即「私立親民工業專科學
    校董事會協議事項草案」（下簡稱董事會協議草案）之形式
    真正。並據以主張：1.同意退還郭榮趙創校基金88,220,000
    元者為被上訴人、被上訴人早於78年3月4日即以周本錡名義
    與郭榮趙等人簽立協議，同意退還郭榮趙等人之出資。2.被
    上訴人於接任董事長後，又擅於80年 2月24日前往周本錡住
    所與郭榮趙、周本錡 2人達成協議，被上訴人同意對未還款
    項加計利息還與郭榮趙，且承認全部本利之責任，否則被上
    訴人何需於80年 2月24日書立被證四交接備忘錄，同意承擔
    退還創校基金責任？且據以推論被上訴人應返還本件債務。
    第查：
  1.被上訴人否認上訴人上開係由被上訴人與郭榮趙簽立協議暨
    被上訴人同意在交接備忘錄中承擔返還創校基金之主張。
  2.按，在民國78年3月4日，係由原告學校創辦人周本錡以甲方
    全權代表人（代表學校董事會）之身分與郭榮趙簽立協議，
    並非被上訴人與郭榮趙簽立協議（並另由被上訴人乙○○（
    原名陳雙來）、邱紫雲、邱○○（按簽名無法辨識，下同）
    三人以見證人身分見證該協議成立），此見原審被證五即董
    事會協議事項內容之記載，甚明，上訴人主張係由「被上訴
    人與郭榮趙」簽訂，原與上開協議書內容顯然不符。次，該
    協議事項雖亦書明「三、周本錡代表其他董事」為允諾，但
    查該協議簽立之78年 3月15日當時，被上訴人並非學校之董
    事（第一屆學校董事長為郭榮趙、董事則為周本錡、陳喜棠
    、李恒田、蔡重倫、陳王申妹、林雙蓉、王安德、錢祖耀 8
    人），有當時法人登記證書可證（業已併呈於原審被證四內
    ），從而周本錡所代表之「董事」亦未包含被上訴人在內，
    故上訴人所稱係由被上訴人與郭榮趙為協議，亦同屬無據（
    被證四、五皆已呈附原審卷，為利參考，再附如附件）。
  3.次查，前揭被證四即董事長交接備忘錄，內亦載明第一屆董
    事長郭榮趙相關款項之「詳細帳目業於民國78年 3月11日審
    查結清」，承上敘所指78年 3月11日被上訴人既非董事，自
    亦顯非由被上訴人與郭榮趙會算結清（被上訴人亦無權責與
    郭榮趙會算清結），亦甚明。雖被上訴人確於上開交接日期
    即80年 2月24日接受交接，且於上揭交接備忘錄中確有「自
    78年7月1日起，本會對未還之款，應仍依約定利率計息予債
    權人。本會第二屆董事會承認全部本利之責任」之記載，惟
    依上開文字記載足明係由「第二屆董事會」承認全部本利責
    任，並非承諾由第 2屆董事會董事長即被上訴人個人負承認
    承擔全部本利責任，故被上訴人依該交接備忘錄主張係由被
    上訴人同意承擔退還基金之責任，亦與上開交接備忘錄內容
    尚非相符。
  4.從而，上訴理由主張「1.同意退還郭榮趙創校基金88,220,0
    00元者為被上訴人，且未得董事會之議決，而應依學校捐助
    章程、私立學校法、私校基金管理辦法等規定應自負其責。
    2.被上訴人於78年3月4日以創辦人兼董事周本錡名義與郭榮
    趙等人簽立協議書，同意退還郭榮趙等人之出資，因此，在
    78年3月4日，實際允諾退還基金者，確為被上訴人。3.被上
    訴人同意對未還之款項依約定利率計息與郭榮趙，且承認全
    部本利之責任。被上訴人跳過親民董事會，於78年3月4日及
    80年 2月24日，直接與郭榮趙達成退還創校基金協議」等主
    張，因與上開協議書及交接備忘錄內容記載不符，而顯不足
    採。矧依上協議事項記載，既係由周本錡代表其他董事允諾
    返還郭榮趙款項，被上訴人即無承諾由被上訴人個人返還之
    理。又依上協議事項 6「郭榮趙並同意繼續擔任學校董事長
    領導學校」記載，亦見被上訴人或周本錡並無上訴理由指稱
    為爭取董事長或排除郭榮趙而同意返還款項之事實。
  5.上訴理由指稱被上訴人於事後如數退還基金款項予郭榮趙，
    對此違法退回款項之行徑，亦當自負其責部分。查本件由原
    創校人周本錡於78年3月4日代表上訴人學校董事與當時第一
    屆董事會董事長為協議時，協議內容係列明係將郭榮趙所用
    於建校費用－包括建校工程、人事、其他合理開支全數歸還
    ，並非基金（見協議事項第3條第1款），於80年 2月24日第
    一、二屆董事會交接記錄上所列者，亦為上開借款詳細帳目
    業於民國78年 3月11日審查結清，均非提及創校基金，據上
    自難認被上訴人應負返還基金責任，且上開主張與本件履行
    債務請求所據之上訴人董事第34號函、第4屆第4次、第10次
    董事會會議記錄（原審原證 1、3、5號），亦乏關連，併敘
    明。
(五)、上訴人不爭執被上訴人於原審呈卷之被證四、即「財團法人
    私立親民工業專科學校董事會第一、二屆董事長交接備忘錄
    」（下簡稱交接備忘錄）、被證五即「私立親民工業專科學
    校董事會協議事項草案」（下簡稱董事會協議草案）之形式
    真正。並據以主張同意退還郭榮趙創校基金88,220,000元者
    為被上訴人、被上訴人早於78年3月4日即以周本錡名義與郭
    榮趙等人簽立協議，同意退還郭榮趙等人之出資被上訴人於
    接任董事長後，又擅於80年 2月24日前往周本錡住所與郭榮
    趙、周本錡 2人達成協議，被上訴人同意對未還款項加計利
    息還與郭榮趙，且承認全部本利之責任，否則被上訴人何需
    於80年2 月24日書立被證四交接備忘錄，同意承擔退還創校
    基金責任？且據以推論被上訴人應返還本件債務。第查：
  1.被上訴人否認上訴人上開係由被上訴人與郭榮趙簽立協議暨
    被上訴人同意在交接備忘錄中承擔返還創校基金之主張。
  2.按，在民國78年3月4日，係由原告學校創辦人周本錡以甲方
    全權代表人（代表學校董事會）之身分與郭榮趙簽立協議，
    並非被上訴人與郭榮趙簽立協議（並另由被上訴人乙○○（
    原名陳雙來）、邱紫雲、邱○○三人以見證人身分見證該協
    議成立），此見原審被證五即董事會協議事項內容之記載，
    甚明，上訴人主張係由「被上訴人與郭榮趙」簽訂，原與上
    開協議書內容顯然不符。次，該協議事項雖亦書明「三、周
    本錡代表其他董事」為允諾，但查該協議簽立之78年 3月15
    日當時，被上訴人並非學校之董事（第一屆學校董事長為郭
    榮趙、董事則為周本錡、陳喜棠、李恒田、蔡重倫、陳王申
    妹、林雙蓉、王安德、錢祖耀 8人），有當時法人登記證書
    可證（業已併呈於原審被證四內），從而周本錡所代表之「
    董事」亦未包含被上訴人在內，故上訴人所稱係由被上訴人
    與郭榮趙為協議，亦同屬無據（被證四、五皆已呈附原審卷
    ，為利參考，再附如附件）。
  3.次查，前揭被證四即董事長交接備忘錄，內亦載明第一屆董
    事長郭榮趙相關款項之「詳細帳目業於民國78年 3月11日審
    查結清」，承上敘所指78年 3月11日被上訴人既非董事，自
    亦顯非由被上訴人與郭榮趙會算結清（被上訴人亦無權責與
    郭榮趙會算清結），亦甚明。雖被上訴人確於上開交接日期
    即80年 2月24日接受交接，且於上揭交接備忘錄中確有「自
    78年7月1日起，本會對未還之款，應仍依約定利率計息予債
    權人。本會第二屆董事會承認全部本利之責任」之記載，惟
    依上開文字記載足明係由「第二屆董事會」承認全部本利責
    任，並非承諾由第 2屆董事會董事長即被上訴人個人負承認
    承擔全部本利責任，故被上訴人依該交接備忘錄主張係由被
    上訴人同意承擔退還基金之責任，亦與上開交接備忘錄內容
    尚非相符。
  4.從而，上訴理由主張「同意退還郭榮趙創校基金88,220,000
    元者為被上訴人，且未得董事會之議決，而應依學校捐助章
    程、私立學校法、私校基金管理辦法等規定應自負其責。被
    上訴人於78年3月4日以創辦人兼董事周本錡名義與郭榮趙等
    人簽立協議書，同意退還郭榮趙等人之出資，因此，在78年
    3月4日，實際允諾退還基金者，確為被上訴人。被上訴人同
    意對未還之款項依約定利率計息與郭榮趙，且承認全部本利
    之責任。被上訴人跳過親民董事會，於78年 3月4日及80年2
    月24日，直接與郭榮趙達成退還創校基金協議」等主張，因
    與上開協議書及交接備忘錄內容記載不符，而顯不足採。矧
    依上協議事項記載，既係由周本錡代表其他董事允諾返還郭
    榮趙款項，被上訴人即無承諾由被上訴人個人返還之理。又
    依上協議事項 6「郭榮趙並同意繼續擔任學校董事長領導學
    校」記載，亦見被上訴人或周本錡並無上訴理由指稱為爭取
    董事長或排除郭榮趙而同意返還款項之事實（已承前答辯理
    由狀敘）。
  5.上訴理由指稱被上訴人於事後如數退還基金款項予郭榮趙，
    對此違法退回款項之行徑，亦當自負其責部分。查本件由原
    創校人周本錡於78年3月4日代表上訴人學校董事與當時第一
    屆董事會董事長為協議時，協議內容係列明係將郭榮趙所用
    於建校費用－包括建校工程、人事、其他合理開支全數歸還
    ，並非基金（見協議事項第3條第1款），於80年 2月24日第
    一、二屆董事會交接記錄上所列者，亦為上開借款詳細帳目
    業於民國78年 3月11日審查結清，均非提及創校基金，據上
    自難認被上訴人應負返還基金責任，且上開主張與本件履行
    債務請求所據之上訴人董事第34號函、第4屆第4次、第10次
    董事會會議記錄（原審原證1、3、5號），亦乏關連。
三、證據：除引用原審立證方法外，補提78年3月4日私立親民工
    業專科學校董事會甲乙兩方協議事項草案、法人登記書、財
    團法人私立親民工業專科學校董事會第一、二屆董事長交接
    備忘錄各一份（以上均為影本，見本院卷第113－117頁）。
丙、本院依職權調閱臺灣苗栗地方法院（下稱苗栗地院）92年度
    易字第 264號陳冠華侵占刑事案卷全卷（含臺灣苗栗地方法
    院檢察署90年度偵字第1559號、91年度偵字第3622號偵查卷
    ）。
      理  由
一、上訴人起訴主張：上訴人學校第一屆董事會董事長郭榮趙之
    叔叔郭通熊，因與上訴人學校間之債權債務關係，而自上訴
    人學校取走76,264,769元，教育部發現上情後糾正上訴人學
    校，被上訴人當時任上訴人學校第四屆董事會董事長，即自
    行承諾願以分三期清償方式即第一期於89年一月底償付2,00
    0萬元，第二期於89年十二月底償付3,000萬元，第三期於90
    年12月底償付26,264,769元補足上揭款項，並以載明：「．
    ．說明：一、為求校務正常發展，本校現任董事長承諾對主
    旨所述款項，願以分期償付方式補齊。」等語之88年12月23
    日八八親民董字第０三四號函（下稱第０三四號函）函知教
    育部表示願補足流失之創校校基金，教育部受該函後，亦於
    89年2月11日以89年2月11日台（八九）技（二）字第八九０
    ０七八二四號函（下稱教育部第00000000號函）向
    兩造及上訴人學校董事會其餘董事表示准予備查，經上訴人
    學校承辦人、會計主任及校長核簽「依照辦理」，即知上訴
    人學校至遲於收受教育部函時，已知悉被上訴人願補足流失
    創校基金之表示並為承諾之表示，兩造間已成立由被上訴人
    償付流失創校基金款項之無名契約。上訴人收受教育部函後
    ，即於89年 1月16日召開上訴人學校第四屆董事會第九次會
    議，上訴人在會議中再次向與會人員包含當時上訴人學校之
    校長陳錦章（下稱陳錦章）表示：「．．對於短缺之款項已
    正式備文轉陳教育部，願以分期償付攤還方式由本屆董事會
    董事長負責籌措款項補齊，．．」，並請求第四屆董事會各
    董事亦盡力以個人捐贈或對外募集方式，以縮短攤還期限，
    被上訴人既已在上開會議中承諾補足流失創校基金，並經上
    訴人學校校長陳錦章表示同意，兩造間已成立無名契約。是
    縱認上開第０三四號函文、及教育部第00000000號
    函文不足以單獨認定被上訴人有承諾償付流失創校基金之表
    示，仍無解於被上訴人之償付義務。然被上訴人遲至89年 4
    月底僅依上開承諾以其個人名義償付第1期款項2,000萬元，
    餘款56,264,769元（下稱系爭款項）則迄今尚未補足。嗣教
    育部於同年 5月31日前往上訴人學校查訪發現上情後，再於
    同年 6月20日發函糾正上訴人學校，上訴人學校第四屆董事
    會因而再於同年 6月25日召開第十次會議，被上訴人於會議
    人再表示：「．．為求加速完成款項償付工作，惠請各位董
    事協助對外積極募款，不足部分由董事長負責補足，以利校
    務發展。」等語，會中並決定將第一期款項 2,000萬元登錄
    至上訴人學校會計帳目，並促請董事協力對外募集。再本件
    係無名契約，並非贈與契約，不能撤回，被上訴人之撤回不
    生效力。末按，被上訴人迄今未依承諾償付不足金額即系爭
    款項56,264,769元，爰依上開契約，請求被上訴人給付系爭
    款項等語。
二、被上訴人則以：否認被上訴人有承諾由被上訴人個人補齊系
    爭款項。上訴人主張之上開親民工商88親董字第０三四號函
    ，固於說明項下為：「一、為求校務發展，本校現任董事長
    承諾對主旨所述款項，願以分期償付方式補齊。二、償付方
    式：(一)第一期預計於民國89年1月底償付2,000萬元。(二)第二
    期預計於民國89年12月底償付 3,000萬元。(三)第三期預計於
    民國90年12月底償付26,264,769元。(四)以上三期償付金額共
    計76,264,769元。」之記載，惟依該文字記載，足明當時董
    事長即被上訴人在該函內，僅係承諾「對主旨欄所述款項願
    以分期償付方式補齊」，即因無法一次補齊該款而願以分期
    方式償付，並非承諾由被上訴人個人補齊，文義殊明，此由
    上開教育部第00000000號覆函：「有關親民工商專
    科學校流失金額新台幣76,264,769元整，貴會同意以分期償
    付方式補齊乙案，依說明妥處後，同意備查。」之記載，可
    知教育部認上訴人董事會上開第０三四號函係上訴人學校董
    事會對流失基金款項償付為分期付款之承諾，而非被上訴人
    個人之承諾，上訴人之主張不無誤會。至於上訴人另主張被
    上訴人於89年 1月16日上訴人學校第四屆董事會第九次董事
    會議再次表示：「『願以分期償付方式由董事長負責籌措款
    項補齊』，並請求各董事以個人捐贈或協助對外募集款項之
    方式縮短攤還期限」部分，依上開文義，已明白表示係由「
    董事長負責籌措款項」補齊而已，並非由董事長個人補齊款
    項，該次董事會臨時動議之目的顯為請各董事協助籌措補齊
    款，不足以認定被人有以個人出資補齊之意思表示。另上訴
    人主張被上訴人於89年 6月25日上訴人第四屆董事會第十次
    會議中再次表示: 「．．．為求加速完成款項償付工作，惠
    請各位董事協助對外積極募款，不足部分由董事長負責補足
    ，以利校務發展」部分，惟依該項提案案由項下記載：「本
    會第四屆董事會第九次會議列有關本校流失之金額76,264,7
    69元乙案。惠請各位董事協助籌拱相關經費事宜。」等語，
    可明其目的在於請求各董事協助籌措經費，再由該提案說明
    一所載：「對短缺之款項已於88年12月23日88親董字第 034
    號函文轉教育部，願以分期償付方式由本屆董事會董事長負
    責籌措款項補齊」之說明及記載，更明董事會董事長即被上
    訴人僅「負責籌措」款項責任，並非由被上訴人個人負責出
    資補齊，上訴人遽認應由被上訴人個人補足流失之創校基金
    ，自非可採。退步言之，被上訴人在上開會議提案中所作之
    提案說明，亦僅係董事會議中為請求其餘董事協助募款籌措
    經費所作原因事實上之說明，與構成契約發生私法上效果之
    意思表示有間，是縱可認係被上訴人個人願補足流失創校基
    金款項之表意，惟因被上訴人之表意從未通知、傳達予上訴
    人，上訴人亦從未為承諾之意思表示，兩造間即無因意思表
    示一致而成立由被上訴人補足系爭款項之契約存在。況上訴
    人學校董事會前後於各次會議中，均未依教育部指示指明償
    付時程延續至下屆董事會並於其後董事改補選會議中明示本
    案，故上訴人自不得為本案之請求。再縱認被上訴人曾承諾
    補齊，也屬贈與性質，本件贈與契約業經被上訴人在原審以
    訴狀表示撤回之意思表示，被上訴人自無庸給付系爭款項等
    語，資為抗辯。
三、兩造不爭執事項：
  (一)上訴人原名為財團法人私立親民工商專科學校，嗣升格改制
    校名為財團法人私立親民技術學院。
  (二)上訴人董事會第一任董事長郭榮趙之叔叔郭通熊，因與上訴
    人學校間之債權債務關係，而自學校取走76,264,769元，教
    育部發現上情後，因此糾正上訴人。當時被上訴人擔任上訴
    人第4屆董事會董事長。
  (三)上訴人董事會於88年12月23日發88親董字第 034號函與教育
    部，說明欄記載：「一、為求校務正常發展，本校現任董事
    長承諾對主旨所述款項，願以分期償付方式補齊。二、償付
    方式：(一)第一期預計於民國八十九年元月底償付二千萬元。
    (二)第二期預計於民國八十九年十二月底償付三千萬元。(三)第
    三期預期於民國九十年十二月底償付二千六百二十六萬四千
    七百六十九元。(四)以上三期合計償付金額共計七千六百二十
    六萬四千七百六十九元。」
  (四)教育部收受上訴人董事會前開函文後，於89年 2月11日函覆
    依說明妥處後，同意備查，並將副本寄予上訴人學校，職員
    陳碧珍、會計主任賀若芳收受後簽呈「擬：依照辦理」，經
    當時校長陳錦章蓋章核准。嗣上訴人董事會於89年 1月16日
    召開第九次會議，會議紀錄中記載「臨時動議二本會第一任
    董事長郭榮趙先生取回捐資款項及利息，與學校所發生債權
    債務關係，惠請各位董事協助籌措相關經費。說明：1.本會
    第一任董事長郭榮趙先生，因與學校債權債務關係取回捐資
    款項及利息七千六百二十六萬四千七百六十九元整，近年受
    教育部糾正並要求賠償。為求本校校務正常發展及提昇本校
    行政革新的步伐，對短缺之款項已正式備文轉陳教育部，願
    以分期償付攤還方式由本屆董事會董事長負責籌措款項補齊
    。2.為求加速完成款項償付工作，惠請各位董事盡力以個人
    捐贈或協助對外募集款項，將有助於縮短本案攤還期限。」
    。
  (五)被上訴人遲至於89年4月底始以個人名義償付第一期款項20,
    000萬元，教育部發現上情後，於89年6月20日發台（89）技
    (二)字第89067234號函糾正上訴人，董事會因此再於89年6月2
    5日召開第10次會議，會議中決定將第1期款項 2,000萬元登
    錄至上訴人會計帳目，並促請各董事協力對外積極募款，不
    足部分由董事長即被上訴人負責補足。
  (六) 迄今，該屆董事或被上訴人均尚未補足不足之系爭款項。
  (七)上訴人董事會未依教育部函覆於指明償付時程延續及於其後
    董事改（補）選會議中明示延續償付案。
  (八)上訴人學校89年5 月30日89親會字第193號函為真正。
四、本件經原審協同兩造於94年 4月12日整理爭點為：被上訴人
    是否承諾由個人負責補齊系爭款項？被上訴人若有補齊76,2
    64,769元款項之表示，該意思表示是否已傳達與上訴人學校
    ？上訴人董事會未於會議中明示延續償付案，是否影響上訴
    人之請求？經查：
(一)、按「當事人互相表示意思一致者，無論其為明示或默示，契
    約即為成立。」，民法第153條第1項定有明文。經查，上訴
    人學校因流失上開創校基金72,264,769元，由上訴人第四屆
    董事會於88年12月23日以八八親董字第０三四號函函知教育
    部，該函全文內容為：「主旨：本會第一任董事長郭榮趙先
    生，因與親民工商專科學校之債權債務事由，虧欠七千六百
    二十六萬四千七百六十九元案，本會辦理方式如說明。敬請
    鑑核。說明：一、為求校務正常發展，本校現任董事長承諾
    對主旨所述款項，願以分期償付方式補齊。二、償付方式：
    (一)第一期預計於民國八十九年元月底償付二千萬元。(二)第二
    期預計於民國八十九年十二月底償付三千萬元。(三)第三期預
    計於民國九十年十二月底償付二千六百二十六萬四千七百六
    十九元。(四)以上三期合計償付金額共計七千六百二十六萬四
    千七百六十九元。三、本校自七十七年創立以來，為求董事
    會及校務正常與和諧發展，因而未適時依循法規提述上項款
    虧欠事由，懇請  鈞部鑑於私人興學的艱難、本校學生學習
    權益的保障。惠予協助辦理。董事長  陳冠樺」一節，有該
    函影本一份在原審卷可稽（見原審卷第15、16頁），堪認被
    上訴人確已明確承諾要由其個人補齊流失之創校基金76,264
    ,769元。再該函雖係以上訴人學校董事會名義發予教育部，
    及教育部於89年 2月11日以台（八九）技字第八九００七八
    二四號函發予上訴人學校董事會、被上訴人及其他董事周本
    錡、林俊男、張晴生、陳明雄、鄭宏、黃秀森、饒炳龍、吳
    明增、林雙蓉、邱林敏、柯玉春、林添貴、彭紹彩等人，公
    文副本並送達上訴人學校時，其公函內容係記載同意由上訴
    人學校董事會以分期償付方式補齊上開流失創校基金等語，
    惟並不影響被上訴人上開承諾之意思表示。再查，被上訴人
    嗣後於89年 1月16日擔任主席主持上訴人學校第四屆董事會
    第九次會議，該次會議除了由被上訴人及其餘董事出席外，
    並經時任上訴人學校之校長陳錦章列席，龍清勇擔任會議記
    錄，該次會議中提出之臨時動議二，其內容為：「二、本會
    第一任董事長郭榮趙先生取回捐資款項及利息，與學校所產
    生債權債務關係，惠請各位董事協助籌措相關經費。說明：
    1.本會第一任董事長郭榮趙先生，因與學校債權債務關係取
    回捐資款項及利息七千六百二十六萬四千七百六十九元整，
    近年受教育部糾正並要求賠償。為求本校校務正常發展及提
    升本校行政革新的步伐，對短缺之款項已正式備文轉陳教育
    部，願以分期償付攤還方式由本屆董事會董事長負責籌措款
    項補齊。2.為求加速完成款項償付工作，惠請各位董事盡力
    以個人捐贈方式或協助對外募集款項，將有助於縮短本案攤
    還期限。」等語，有該次會議紀錄影本一份在原審卷可稽（
    見原審卷第18頁－22頁），再次確認了被上訴人在前開第０
    三四號函中所為承諾補齊流失創校基金76,264,769元之意思
    表示，參以被上訴人係上訴人學校第四屆董事會董事長，並
    擔任第九次董事會會議之主持人，如非其有為如此表示，會
    議紀錄豈有為如此記錄可能。再查，89年6月25日上訴人學
    校第四屆董事會第十次董事會議仍係由被上訴人擔任主持，
    會議中亦有臨時動議提案二：「本會第四屆董事會第九次會
    議提列有關本校流失之金額七六、二六四、七六九元乙案。
    惠請各位董事協助籌措相關經費事宜。（提案人：陳冠樺）
    。說明：1.為求本校校務正常發展及提升本校行政革新的步
    伐，對短缺之款項已於八十八年十二月二十三日八八親董字
    第０三四號函文轉教育部，願以分期償付方式由本屆董事會
    董事長負責籌措款項補齊。經教育部台（八九）技(二)字第八
    九００七八二四號函同意備查。於八十九年元月底償付二千
    萬元、八十九年十二月底償付三千萬元、九十年十二月底償
    付二六、二六四、七六九元。2.第一期款項共計二千萬元整
    已依規定登錄於本校會計相關帳目。3.因償付時程延續至下
    屆董事會，為求加速完成款項償付工作，惠請各位董事協助
    對外積極募款，不足部分由董事長負責補足，以利校務發展
    。」等語，有會議紀錄影本一份在原審卷可稽（見原審卷第
    24－30頁）。另上開會議紀錄係依會議結論所為，會議紀錄
    有請被上訴人看過一節，亦經證人即會議紀錄人龍清勇在原
    審結證屬實（見原審卷第97頁），是被上訴人對於其曾於前
    開第０三四號函中、第九次董事會、第十次董事會為補齊上
    開流失創校基金承諾之意思表示一節，自無法諉為不知。再
    查，學校校長為學校之法定代理人（最高法院72年度台上字
    第2372號判決參照），對外足以代表學校為意思表示或受意
    思表示，被上訴人於上訴人學校第四屆董事會第九次會議中
    為承諾補齊上開創校基金之意思表示（陳錦章未列席第十次
    董事會議），既未經當時亦列席該次會議之上訴人學校校長
    陳錦章表示為反對之意思表示，堪認陳錦章已為默示同意之
    意思表示，是兩造對於由被上訴人承諾補齊上開創校基金之
    意思表示在該次會議中既已一致，依前開法條規定，契約即
    已成立。至證人龍清勇雖在原審證稱略以：被上訴人在上開
    第九次董事會會議，是以領導者地位表示請董事儘量補足流
    失創校款項，在上開第十次董事會會議，則是請董事儘量協
    助籌措，不足部分再由被上訴人補齊，至於是以被上訴人個
    人名義或以董事長身分請大家補足不足額再為補齊，其不清
    楚等語（見原審卷第96、97頁）；證人即上訴人學校第四屆
    董事會董事張晴生在原審證稱略以：其有參加第九次及第十
    次董事會會議，本件事情會議紀錄如何記載，就是當時會議
    的內容，至於被上訴人如何述，已不記得，但會議時被上
    訴人有交待各董事要儘量募款，及本件既然已提到董事會，
    應該是由董事會來補足款項，又第十次董事會會議紀錄內容
    既然記載償付時程延至下次董事會，可見應是由董事會負責
    等語（見原審卷第194、195頁），另證人吳明增在原審證稱
    略以：其有參加上開第九次及第十次董事會，二次都有討論
    到捐資款的事，被上訴人請我們大家募款，被上訴人沒有說
    如無法補足，要由其一人補足的話，至於第十次會議記錄為
    何如此記載不清楚等語（見原審卷第197、198頁），惟參以
    上開二次會議記錄中雖有記錄被上訴人促請各董事協助以個
    人捐贈或對外募集款項方式補齊上開款項等語，然同時亦在
    會議紀錄中記載被上訴人有承諾補齊上開流失創校基金款項
    等語，已如前述，是被上訴人在上開二次會議中雖曾促請各
    董事協助籌措款項，惟其目的應係考量個人力量或有未迨，
    無法在90年12月底分期償付期限屆至前補齊上開款項，因而
    促請各董事予以協助，希望能縮短補齊款項時間所致，並不
    影響其已承諾由其個人補足款項意思表示之效力，是上開證
    人三人之證詞自不足以為不利於上訴人之證據。末查，被上
    訴人曾於89年4月底以個人名義償付第一期款2,000萬元一節
    ，為兩造所不爭，如被上訴人未曾承諾由其個人補齊上開款
    項，豈會償付上開第一期款 2,000萬元，是上訴人主張兩造
    間業已成立由被上訴人補足76,264,769元創校基金之契約，
    堪信為真實。
(二)、被上訴人雖辯稱前開第０三四號函係表明由董事會分期償付
    流失之創校基金，並非由被上訴人個人承諾分期償付；被上
    訴人在上開第九次、第十次董事會議中僅承諾「負責籌措款
    項」補齊，並非承諾由被上訴人個人補齊款，否則即無「請
    求其餘董事協助籌措或以個人捐贈或協助對外募集款項」之
    提案；退步言之，縱認被上訴人曾為補齊上開款項之承諾，
    亦屬贈與契約性質，該贈與契約業經被上訴人在原審以訴狀
    為向上訴人撤回之意思表示，贈與契約不存在，上訴人不得
    請求被上訴人給付系爭款項等語。惟查，上開第０三四號函
    中業已明確記載係由被上訴人負分期償付76,264,769元款項
    一節，已詳前述，雖教育部上開第00000000號函記
    載同意由董事會分期償付等語，惟並不影響被上訴人所為承
    諾之意思表示。再查，前開第九次、第十次董事會議紀錄已
    分別載明：「．．為求本校校務正常發展及提升本校行政革
    新的步伐，對短缺之款項已正式備文轉陳教育部，願以分期
    償付攤還方式由本屆董事會董事長負責籌措款項補齊。」、
    「．．為求本校校務正常發展及提升本校行政革新的步伐，
    對短缺之款項已於八十八年十二月二十三日八八親董字第０
    三四號函文轉陳教育部，願以分期償付攤還方式由本屆董事
    會董事長負責籌措款項補齊。」等語，該二次會議紀錄亦分
    別記載：「2.為求加速完成款項償付工作，惠請各位董事盡
    力以個人捐贈方式或協助對募集款項，將有助於縮短本案攤
    還期限。」、「3.因償付時程延續至下屆董事會，為求加速
    完成款項償付工作，惠請各位董事協助對外積極募款，不足
    部分由董事長負責補足，以利校務發展。」等語，應係被上
    訴人為求縮短款項償付時間，因而請求各董事協助籌措款或
    捐贈，惟並不影響被上訴人前開承諾，至被上訴人於承諾後
    ，係以其個人資金或向他人籌措資金或對外以募款方式籌足
    上開創校基金，屬其個人資金如何調度問題，並不影響其依
    上開契約應負之義務。末按，「稱贈與者，謂當事人約定，
    一方以自己之財產無償給與他方，他方允受之契約。」，民
    法第 406條定有明文。本件上開契約係因被上訴人承諾補齊
    流失之創校基金76,264,769元，經上訴人默示同意，而成立
    契約，屬無名契約之一種，與前開法條規定贈與契約之要件
    不符，自非贈與契約，縱被上訴人在原審以訴狀表示撤回贈
    與契約，亦不生撤回之效力，被上訴人之抗辯核無理由，不
    足採信。至被上訴人另抗辯依80年 2月24日財團法人私立親
    民工業專科學校董事會第一、二屆董事長交接備忘錄，及78
    年3月4日私立親民工業專科學校董事會甲、乙兩方協議事項
    草案（見原審卷第114、210頁）記載，退還創校基金之人為
    親民技術學院創辦人兼董事周本錡，並非被上訴人，被上訴
    人無以個人名義補足流失創校基金之必要等語，惟按上開創
    校基金由何人決議退還予郭榮趙為創校基金流失原因，如涉
    及不法，則屬上訴人學校或主管機關應予追究範疇，核與被
    上訴人是否承諾由其個人償付補足款項無涉，並不影響本院
    對上開事實之認定，被上訴人上開辯解，亦無足採，附此
    明。末按，兩造間之上開契約屬私法上之契約，只要兩造意
    思表示一致即成立，至於被上訴人償付時程是否遲延，屬其
    個人有無違反契約約定之範疇，核與上訴人學校董事會是否
    有於會議中明示或做成決議無涉，是被上訴人辯稱上訴人學
    校董事會前後各次會議，均未依教育部指示指明償付時程延
    續至下屆董事會並於其後董事改補選會議中明示本案，上訴
    人自不得請求被上訴人給付系爭款項等語，委無足採。
五、兩造間既已成立由被上訴人補足流失創校基金76,264,769元
    之契約，而被上訴人除償付其中之2,000萬元外，尚有56,26
    4,769 元餘款未償付，從而，上訴人基於上開契約，請求被
    上訴人給付56,264,769元，及自起訴狀繕本送達翌日即93年
    10月15日起至清償日止按年息百分之五計算之利息，為有理
    由，應予准許。原審未予詳查，遽為上訴人敗訴判決，尚有
    未洽。上訴論旨指摘原判決不當，求予廢棄改判，為有理由
    ，應由本院予以廢棄改判如主文所示。
六、兩造均陳明願供擔保，聲請為准免假執行之宣告，爰分別酌
    定相當之供擔保金額，為准免假執行之宣告。
七、本件事證已臻明確，兩造其餘攻擊防禦方法及舉證，經審核
    結果，認對判決結果不生影響，不予一一論列，併予明。
據上論結，本件上訴為有理由，依民事訴訟法第450條、第 78條
、第390條第2項、第392條判決如主文。
中    華    民    國    95    年    1     月    11    日
                    民事第七庭審判長法  官  袁再興
                                    法  官  盧江陽
                                    法  官  陳賢慧
以上正本係照原本作成。
如對本判決上訴，須於收受判決送達後20日內向本院提出上訴書
狀，其未表明上訴理由者，應於提出上訴後20日內向本院提出上
訴理由書（須按他造人數附具繕本）。
上訴時應提出委任律師為訴訟代理人之委任狀。具有民事訴訟法
第466條之1第1項但書或第2項之情形為訴訟代理人者，另應附具
律師及格證書及釋明委任人與受任人有該條項所定關係之釋明文
書影本。
                                    書記官  金珍華
中    華    民    國    95    年    1     月    11    日
                                                      Ｂ


司法院資訊處製作；財團法人民間司法改革基金會備份。
